臺灣高等法院刑事判決
109年度上訴字第3984號
上  訴  人  
即  被  告  徐蘭珍



選任辯護人  李建暲律師（法扶律師）
上列上訴人即被告因偽造文書等案件，不服臺灣新北地方法院10
9年度審訴字第1442號，中華民國109年9月8日第一審判決（起訴
案號：臺灣新北地方檢察署109年度偵字第14834號），提起上訴
，本院判決如下：
    主  文
上訴駁回。
    事  實
一、徐蘭珍於民國109年1月24日晚間7時許，趁造訪友人鄧麗雪
    位於新北市○○區○○路00巷0弄00○0號3樓住處時，竟意圖為自
    己不法之所有，基於竊盜之犯意，徒手竊取鄧麗雪申設之兆
    豐國際商業銀行信用卡1張（卡號詳卷，起訴書誤載為永豐
    商業銀行；上開竊盜部分，業已撤回上訴確定）。嗣其於竊
    得上開信用卡後，另意圖為自己不法之所有，基於詐欺取財
    之犯意，且基於行使偽造私文書之犯意，於同年月27日中午
    12時46分許，至盧志昱所任職之傑昇通訊行永和頂溪店（址
    設新北市○○區○○路0段000號），使用上開竊得之信用卡，刷
    卡消費新臺幣2萬5,189元以購買蘋果廠牌I Phone11 64G手
    機1支，並在信用卡簽帳單偽簽「鄧麗雪」署名1枚，用以表
    示係鄧麗雪本人所簽署，以證明係鄧麗雪本人所消費之金額
    ，鄧麗雪本人並同意依照信用卡使用規定，一經使用或訂購
    物品，均應按簽帳單上所載金額，付款給發卡銀行之意，復
    於偽造上開簽帳單後，持以交付不知情之上開通訊行店員，
    致該店員誤以為確係鄧麗雪同意刷卡消費，而將上開手機1
    支交付徐蘭珍，足以生損害於鄧麗雪、上開通訊行及兆豐國
    際商業銀行。嗣因鄧麗雪收到上開銀行刷卡消費簡訊通知，
    旋即電詢上開通訊行，並請盧志昱留置徐蘭珍並報警處理後
    ，警方即到場扣得上開信用卡、手機，因而查獲上情。
二、案經新北市政府警察局永和分局報請臺灣新北地方檢察署檢
    察官偵查起訴。 
    理  由
壹、程序方面
一、本院審理範圍
    本件上訴人即被告徐蘭珍僅針對行使偽造私文書罪部分（含
    詐欺取財罪）提起上訴，就竊盜罪部分則於109年11月25日
    本院行準備程序時當庭撤回上訴，此據其陳明在卷（見本院
    卷第54、55頁），並有其出具之撤回上訴聲請書在卷可按（
    見本院卷第61頁）；而檢察官就本件則未提起上訴。故本件
    上訴之審理範圍僅限於行使偽造私文書罪部分，上揭撤回部
    分則已確定，合先敘明。
二、證據能力部分
  ㈠按被告以外之人於審判外之言詞或書面陳述，除法律有規定
    者外，不得作為證據，刑事訴訟法第159條第1項固定有明文
    ；惟被告以外之人於審判外之陳述，雖不符同法第159條之1
    至第159條之4之規定，而經當事人於審判程序同意作為證據
    ，法院審酌該言詞陳述或書面陳述作成時之情況，認為適當
    者，亦得為證據，同法第159條之5第1項亦定有明文。經查
    ，本件判決所引用之被告以外之人於審判外之陳述，固均屬
    傳聞證據，惟被告及其辯護人就前揭審判外陳述均表示同意
    具有證據能力（見本院卷第56、57頁）；而檢察官亦表示上
    開證據均有證據能力（同上卷頁）。本院審酌上開證據資料
    製作時之情況，尚查無違法不當及證明力明顯過低之瑕疵，
    亦認為以之作為證據應屬適當，爰逕依刑事訴訟法第159條
    之5第1項規定，認前揭證據資料均例外有證據能力。
  ㈡本判決所引用之其餘文書證據及證物，並無證據證明係公務
    員違背法定程序所取得，亦無顯有不可信之情況，且經本院
    於審理期日合法調查，該等證據自得作為本案裁判之資料。
貳、實體方面
一、認定犯罪事實所憑證據及理由
　㈠上揭犯罪事實，業據被告於警詢、偵訊、原審及本院審理時
    均坦承不諱（見偵卷第3頁背面至第4頁、第41頁、原審卷第
    76、84頁、本院卷第55、56、78、79頁），核與證人鄧麗雪
    、盧志昱於警詢時證述之情節大致相符（見偵卷第5頁至第6
    頁背面），並無明顯矛盾或不合常情之處，且有新北市政府
    警察局永和分局扣押筆錄、扣押物品目錄表、扣案物品採證
    照片、贓物認領保管單及信用卡簽帳單等件在卷可資佐證補
    強（見偵卷第7至9、11至14頁）。
  ㈡綜上所述，足徵確有本件犯罪事實，被告任意性之自白核與
    事實相符，自堪採信。是以本件事證已臻明確，被告之犯行
    應堪認定。
二、論罪之說明
  ㈠被告之罪名：
    核被告所為，係犯刑法第216條、第210條之行使偽造私文書
    罪及同法第339條第1項之詐欺取財罪。
　㈡法條競合或吸收犯：　
　　被告偽造署名係偽造私文書之階段行為，而其偽造私文書後
    復加以行使，偽造私文書之低度行為應為行使之高度行為所
    吸收，均不另論罪。
　㈢想像競合犯：　
　　被告以一盜刷信用卡之行為，同時觸犯行使偽造私文書罪及
    詐欺取財罪，為想像競合犯，依刑法第55條規定，應從一重
    之行使偽造私文書罪處斷。　　
　㈣刑之加重：　
　　依司法院釋字第775號解釋意旨，有關刑法第47條第1項累犯
    加重本刑之規定，尚不生違反憲法一行為不二罰原則之問題
    ，惟其不分情節，基於累犯者有其特別惡性及對刑罰反應力
    薄弱等立法理由，一律須加重最低本刑，於不符合刑法第59
    條所定要件之情形下，致生行為人所受之刑罰超過其所應負
    擔罪責之個案，其人身自由因此遭受過苛之侵害部分，對人
    民受憲法第8條保障之人身自由所為限制，不符憲法罪刑相
    當原則，牴觸憲法第23條比例原則。於此範圍內，在有關機
    關依該解釋意旨修正刑法第47條前，為避免發生上述罪刑不
    相當之情形，法院就該個案應依該解釋意旨，裁量是否加重
    最低本刑，不宜一律加重。本諸上揭解釋意旨，係指法院認
    為個案應量處最低法定刑為適當，又無法適用刑法第59條酌
    量減輕規定之情形，始應依本解釋意旨裁量不依累犯規定加
    重最低本刑。倘法院已就個案具體情節綜合觀察，審酌加重
    最低本刑後，認無有過苛情形，應認其裁量加重，並無違法
    可言（最高法院108年度台上字第2828號判決意旨參照）。
    經查，被告前因偽造文書案件（下稱前案），經臺灣臺北地
    方法院以105年度審簡字第1794號判決判處應執行有期徒刑6
    月確定，於107年3月28日入監，至同年8月30日執行完畢（
    後接續執行他案所處罰金易服勞役部分，迄至同年9月10日
    始出監），此有本院被告前案紀錄表在卷可按。其受有期徒
    刑執行完畢，於5年以內故意再犯本件最重本刑為有期徒刑
    之罪，為累犯。衡酌被告所犯前案與本案均屬犯罪類型相同
    之偽造文書案件，且被告除該前案外，前另有其他偽造文書
    等前案紀錄，其竟仍無視法律禁制，出監後未及1年5個月即
    再為本件偽造文書犯行，足徵其並未真正悛悔改過，刑罰反
    應力確屬薄弱，且以其本案係犯盜刷信用卡購買2萬餘元手
    機之犯罪情節而論，惡性亦非至輕，自不宜量處最低法定刑
    ，而應酌量加重其刑，延長矯正期間，將有助其之再社會化
    ，亦符合憲法罪刑相當原則之要求，自應依刑法第47條第1
    項規定，加重其刑。
　㈤本件並無刑法第19條不罰或減輕其刑之適用：
　　本件被告雖患有嚴重型憂鬱症合併幻聽症狀，並領有中度身
    心障礙證明，此有三軍總醫院附設民眾診療服務處診斷證明
    書、中華民國身心障礙證明在卷可考（見偵卷第33、43頁）
    ，然審酌被告於甫案發後接受警員詢問、檢察官訊問時，均
    意識清楚，針對詢訊之問題，亦能逐一具體回答且應答切題
    ，究其言談間核無重大乖離現實、答非所問或離題之處，關
    於本案犯案過程復能明確記憶、清晰回想及詳細描述說明，
    佐以被告係先竊取被害人鄧麗雪之信用卡，而後持至上揭通
    訊行購買手機，復於刷卡簽帳單上偽造該被害人之署名再交
    回上揭通訊行店員收受，以完成本件盜刷行為，進而順利詐
    得手機，顯見被告之犯罪計畫完整，並依計畫逐一實行，足
    徵其於行為時仍具有相當認知、判斷、辨識、支配及控制能
    力，至為灼然，則其於行為時應無因上揭精神疾病之生理原
    因，致不能辨識其行為違法或欠缺依其辨識而行為之能力，
    抑或有顯著減低之情形，自無適用刑法第19條不罰或減輕其
    刑之餘地。況被告及其辯護人於本院審理時亦均主張被告雖
    患有前揭精神疾病，但不主張被告於行為時有因此而致其辨
    識能力或控制能力喪失或顯著降低之情形，即不為刑法第19
    條阻卻責任事由之抗辯，而僅請求將被告之精神疾病狀況列
    為法院量刑時之參考（見本院卷第54頁），即更見其明。至
    被告及其辯護人於本院審理時既不主張刑法第19條之阻卻責
    任事由存在，且依上開說明，本院亦未就其存在得有合理懷
    疑，則就此屬於例外狀況之阻卻責任事由，即無依職權為調
    查之必要與義務，併此敘明（最高法院109年度台上字第208
    8號判決同旨參照）。　　
三、上訴駁回之理由
  ㈠原審經詳細調查後，本於相同見解，以被告犯罪之事證明確
    ，經依刑法第47條第1項累犯規定加重其刑後，因而適用刑
    法第216條、第210條、第339條第1項、第55條、第47條第1
    項、第41條第1項前段之規定，並審酌被告與被害人鄧麗雪
    為朋友，被告未取得被害人鄧麗雪之同意，竟竊取並盜刷被
    害人鄧麗雪所有之本件信用卡，詐取上揭通訊行之商品，嚴
    重侵害他人之財產權益及發卡銀行對信用卡授權交易與管理
    之正確性，均有不該，惟念其犯後始終坦承犯行，態度勉可
    ，且被害人鄧麗雪於偵查中已對被告撤回告訴，有聲請撤回
    告訴狀附卷可佐（見偵卷第34頁），兼衡被告之素行、教育
    程度、領有身心障礙證明、家庭經濟與生活狀況，暨其犯罪
    動機、目的、手段、情節及犯罪所得之價值等一切情狀，酌
    情量處有期徒刑3月，並諭知如易科罰金之折算標準；且說
    明：關於公訴意旨指被告有多次財產犯罪紀錄，宜將被告送
    往精神鑑定確認有無刑法第19條第2項情事，而有同法第87
    條第2項於刑之執行完畢或赦免後，令入相當處所，施以監
    護之必要，以確保被告能有相當期間妥適就醫，避免復又犯
    罪一節。衡酌被告本件先竊取被害人鄧麗雪之信用卡，而後
    持至通訊行購買手機，復於刷卡簽帳單上偽造被害人鄧麗雪
    之署名再交回通訊行人員收受，以完成本件盜刷行為，進而
    順利詐得商品等情，顯見被告有一系列完整之犯罪計畫並逐
    一實行，難認其對本件各該犯行係違法之辨識能力有顯著減
    低之情形，而有刑法第19條第2項規定之適用，自不符合同
    法第87條第2項之要件；況被告現因罹患精神疾病，已受國
    防醫學院三軍總醫院通知辦理入院治療，有該院入院許可證
    影本附卷可稽（見原審卷第87頁），如逕為令入相當處所施
    以監護，恐不利其針對所罹精神疾病適時就醫診治，是認尚
    無依前揭規定對其諭知監護處分之餘地；復說明：扣案之簽
    帳單1份雖為被告實行犯罪所用之物，然非屬其所有，客觀
    上亦非違禁物，故不予宣告沒收，惟其上偽造之「鄧麗雪」
    署名1枚，不問屬於犯人與否，應依刑法第219條之規定諭知
    沒收。另被告本件竊得之信用卡1張及詐得之IPhone11手機1
    支，已由被害人鄧麗雪、盧志昱分別立據領回，故不予宣告
    沒收等旨。經核原審認定事實及適用法律均無不合，量刑及
    沒收亦屬妥適。
  ㈡被告上訴意旨略以：被告業已坦承犯行，被害人鄧麗雪亦已
    原諒被告，而被告為中度精神障礙患者，需要的是治療而非
    刑事處罰，目前已住院治療中，有三軍總醫院附設民眾診療
    服務處診斷證明書可證（見本院卷第83頁），可見被告確有
    病識感，然因被告並無經濟能力，家人已不幫被告繳納易科
    罰金，以被告之病狀，自不適合在監過久，故原審量刑似有
    過重，請求從輕量刑云云。然按量刑係法院就繫屬個案犯罪
    之整體評價，為事實審法院得依職權自由裁量之事項，故量
    刑判斷當否之準據，應就判決之整體觀察為綜合考量，不可
    摭拾其中片段，遽予評斷，苟已以行為人之責任為基礎，並
    斟酌刑法第57條各款所列情狀，在法定刑度內，酌量科刑，
    無偏執一端，致明顯失出失入情形，即不得任意指摘為違法
    （最高法院108年度台上字第2294號判決意旨參照）。本院
    審酌原審就被告之犯罪情節及科刑部分之量刑基礎，已於原
    判決理由欄內具體說明，業見前述，顯已斟酌被告業已坦承
    犯行、被害人鄧麗雪原諒被告而撤回告訴、被告領有身心障
    礙證明等刑法第57條各款事由而為刑之量定，係以行為人責
    任為基礎，兼顧對被告有利與不利之科刑資料，既未逾越法
    定範圍，亦無違背公平正義之精神，客觀上不生量刑畸重或
    有所失入之裁量權濫用，核與罪刑相當原則無悖，自不得再
    任意指摘或摭拾其中之片段而指稱原判決量刑有所不當或違
    法。況被告所犯行使偽造私文書罪之法定最低度刑為有期徒
    刑2月，原審經依累犯規定加重其刑後，僅量處有期徒刑3月
    ，已屬從輕量刑，對被告已至為寬厚，縱仍與其主觀上之期
    待有所落差，亦難指原審量刑有何不當或違法，自無再從輕
    量刑之餘地。
  ㈢綜上所述，被告徒以前詞，上訴指摘原審量刑過重云云，然
    其上訴所指並非可採，其上訴為無理由，應予駁回。
據上論斷，應依刑事訴訟法第368條，判決如主文。
本案經檢察官王宗雄提起公訴，被告提起上訴後，由檢察官邱美
育到庭執行職務。
中　　華　　民　　國　　110 　年　　1 　　月　　5 　　日
　　　　　　　　　刑事第十五庭  審判長法　官  林怡秀
　　　　　　　　　　　　　　　　　    法　官  古瑞君
　　　　　　　　　　　　　　　　　    法　官  陳信旗
以上正本證明與原本無異。
如不服本判決，應於收受送達後20日內向本院提出上訴書狀，其
未敘述上訴之理由者並得於提起上訴後20日內向本院補提理由書
（均須按他造當事人之人數附繕本）「切勿逕送上級法院」。
                                      書記官  董佳貞
中　　華　　民　　國　　110 　年　　1 　　月　　5 　　日
附錄本案論罪科刑法條全文：
刑法第210條
    偽造、變造私文書，足以生損害於公眾或他人者，處五年以
    下有期徒刑。
刑法第216條
    行使第二百十條至第二百十五條之文書者，依偽造、變造文
    書或登載不實事項或使登載不實事項之規定處斷。
刑法第339條
    意圖為自己或第三人不法之所有，以詐術使人將本人或第三
    人之物交付者，處五年以下有期徒刑、拘役或科或併科五十
    萬元以下罰金。
　　以前項方法得財產上不法之利益或使第三人得之者，亦同。
　　前二項之未遂犯罰之。